【裁判字號】    94,重上更(三),437
【裁判日期】    950418
【裁判案由】    違反貪污治罪條例
【裁判全文】
臺灣高等法院臺南分院刑事判決   94年度重上更(三)字第437號
上  訴  人
即  被  告  甲○○
上列上訴人因違反貪污治罪條例案件，不服臺灣臺南地方法院85
年度訴字第1025號中華民國86年9月4日第一審判決（起訴案號：
臺灣臺南地方法院檢察署85年度偵字第4249號、第4559號、第
7022號 ），提起上訴，本院判決如下：
    主  文
原判決關於甲○○部分撤銷。
甲○○公訴不受理
    理  由
一、公訴意旨略以：甲○○於民國七十七年八月一日任職台灣中
    小企業銀行（下稱台企銀行）學甲分行經理，至七十九年八
    月八日由上訴人戊○○接任，先後負責綜理、指揮該分行人
    員辦理放款徵信、授信及存款等全盤業務。上訴人辛○○、
    丁○○、壬○○、庚○○、己○○、丙○○、乙○○於七十
    八年、七十九年間分別為同分行副理、初級專員、襄理及經
    辦員，擔任或兼任放款徵信、授信或其審核等業務，均係依
    據法令從事公務之人員。台企銀行學甲分行於七十八年間，
    與彰化銀行南台南分行聯合承作南品建設股份有限公司（下
    稱南品公司）所建「良美金三角辦公大樓」之建築融資貸款
    案；至七十九年間，南品公司負責人戴初雄鑑於該辦公大樓
    仍有原判決附表所示之餘屋（下稱「良美餘屋」）尚未出售
    ，明知依規定無法再以南品公司名義向台企銀行學甲分行辦
    理抵押貸款或貸款額度不高；但如將「良美餘屋」所有權移
    轉為個人所有，即可辦理分戶貸款。為此，甲○○即基於圖
    利南品公司及戴初雄之犯意，於七十九年六、七月間，與戴
    初雄洽商由南品公司以人頭戶辦理「良美餘屋」分戶貸款；
    復於同年八月八日召開專案會議，指示具有共同圖利犯意聯
    絡之辛○○、壬○○、庚○○、己○○、丙○○、乙○○等
    人全力配合。迨甲○○調任台企銀行岡山分行經理後，仍多
    次以電話催請接任其經理職務之戊○○儘速配合。戊○○亦
    基於共同圖利之犯意聯絡，應允配合辦理，並於到職後某日
    ，親往拜訪戴初雄。嗣壬○○及有共同圖利犯意聯絡之丁○○，與良美公司協理黃淑蓮洽妥於七十九年十月、十一月間
    ，由戊○○率相關行員前往良美企業「慶茂大樓」辦理對保
    手續；而已調職之甲○○於對保期間，亦到場要求庚○○等
    人幫忙配合辦理。戴初雄、甲○○為順利取得貸款，與黃淑
    蓮、良美公司會計李欣樺（原名李秋芬）及各該人頭戶共謀
    ，由李欣樺與原判決附表所示之人頭戶統一簽訂不實之房屋
    買賣合約，然後於八十年一月十八日、同年二月七日向台南
    縣永康地政事務所辦理「良美餘屋」所有權移轉登記，矇使
    地政人員將此不實之事項登載於建築改良物登記簿上，足以
    生損害於地政事務所對於不動產登記之正確性及一般大眾對
    於不動產登記之信賴。戴初雄於辦理「良美餘屋」所有權移
    轉登記之同時，即指示黃淑蓮、李欣樺將建築改良物登記簿
    及買賣契約書等相關申請分戶貸款資料，於八十年一月間向
    台企銀行學甲分行辦理分戶貸款，足以生損害於該分行（戴
    初雄、黃淑蓮、李欣樺行使公務員登載不實公文書罪部分，
    均已判刑確定）。而庚○○、己○○、丙○○、乙○○於「
    良美餘屋」所有權尚未移轉人頭戶前，即於七十九年十月、
    十一月及八十年一月間辦理對保手續，繼於八十年一月九日
    及同月二十一日統一收件後，將不實之買賣合約等事項登載
    於其業務上所作成之「設定不動產抵押權報告表」、「徵信
    調查報告表」、「借款申請書及調查表」；且未依規定徵信
    調查，訪價、比價，逕以「反推算法」推算人頭戶之收入，
    並以買賣合約所載之價款作為鑑定總價，將房屋時價由每坪
    新台幣（下同）十五萬元提高至十九萬餘元等不實事項，登
    載於貸款戶徵信資料上，送請主辦授信業務之壬○○初審。
    壬○○亦為核准貸放之不實登載，擬定放款撥貸條件後，呈
    由襄理丁○○審核，再轉副理辛○○簽章，最後由經理戊○○核准放款，並自八十年一月二十五日起至同年二月十一日
    止，陸續撥款共二億三千五百四十三萬元至「良美餘屋」人
    頭戶之帳戶內，再轉入戴初雄之個人及南品公司帳戶，圖利
    戴初雄及南品公司。迄八十三年間，戴初雄因週轉困難，停
    繳貸款本息，使台企銀行學甲分行逾期放款（含利息）金額
    高達二億二千六百十四萬六千五百六十一元，足以生損害於
    台企銀行學甲分行貸款管理及資金授信之正當性。又甲○○
    調任臺企銀行學甲分行經理後，於七十八年七月十七日，以
    其妻蔡金珠名義，向同案被告戴初雄所經營之南府建設公司
    ，購買「鼎林天廈」房屋一棟（編號S8，總價九百七十二萬
    元），於訂購時先獲減價八十萬元，至八十年十月間又獲免
    除房屋尾款一百零八萬元。又於其長子、次子先後於八十一
    年三月及十二月間結婚時，各收受同案被告戴初雄所致送之
    禮金廿萬元，因認甲○○共同涉犯有貪污治罪條例第五條第
    一項第三款之收賄罪嫌、第六條第一項第四款依據法令從事
    公務之人員，對於主管之事務直接圖利罪嫌云云。
二、按被告死亡者，法院應諭知不受理之判決，又法院諭知不受
    理之判決，得不經言詞辯論為之。刑事訴訟法第303條第5款
    、第307條定有明文。
三、查本件被告甲○○業於94年9月2日死亡，有國立成功大學醫
    學院附設醫院診斷證明書1紙在卷可稽（見本院更三審卷一
    第117頁）。原審以被告罪證明確，因予論處罪刑，雖非無
    見，然被告甲○○已經死亡，未及審酌上情，遽為實體判決
    ，自有未合，依前開法條規定，應由本院予以撤銷改判，另
    為諭知不受理之判決，並不經言詞辯論為之。
據上論結，應依刑事訴訟法第369條第1項前段、第364條、第303
條第5款、第307條，判決如主文。
中    華    民    國    95    年    4     月    18    日
                  刑事第二庭    審判長法  官  葉居正
                                      法  官  李文福
                                      法  官  吳森豐
以上正本證明與原本無異。
如不服本判決，應於收受本判決後十日內向本院提出上訴書狀。
其未敘述上訴理由者並得於提起上訴後十日內向本院補提理由書
狀（均須按他造當事人之人數附繕本）「切勿逕送上級法院」。
                                      書記官  李梅菊
中    華    民    國    95    年    4     月    19    日


司法院資訊處製作；財團法人民間司法改革基金會備份。
